【裁判字號】    99,訴,1043
【裁判日期】    990831
【裁判案由】    違反水土保持法
【裁判全文】
臺灣臺北地方法院刑事判決              99年度訴字第1043號
公  訴  人  臺灣臺北地方法院檢察署檢察官
被      告  甲○○
            乙○○
上列被告等因違反水土保持法案件，經檢察官提起公訴（99年度
偵字第 11300號），被告等均於準備程序進行中就被訴事實為有
罪之陳述，經合議庭裁定改行簡式審判程序，本院判決如下：
    主  文
甲○○、乙○○共同在公有及私人山坡地內未經同意擅自從事堆
置土石、開挖整地使用，致生水土流失未遂，甲○○處有期徒刑
肆月，乙○○處有期徒刑月，如易科罰金，均以新臺幣壹仟元
折算壹日。均緩刑貳年。
    事  實
一、甲○○明知坐落臺北縣新店市○○段湖閃坑小段一一七地號
    及同小段二０八地號土地分別為林明德及林義忠所有，同小
    段二０六地號土地則係中華民國所有，由財政部國有財產局
    管理（起訴書誤載為同小段二０二地號土地），而皆屬前臺
    灣省政府依山坡地保育利用條例第三條規定劃定、經行政院
    於民國六十八年十一月二十一日以臺六八經字第一一七０一
    號函核定、由前臺灣省政府於六十九年二月六日以六九府農
    山字第一二０一六六號公告為山坡地保育利用條例所稱之山
    坡地，並由行政院於八十五年一月十三日以臺八十五農字第
    ０一三三五號函核定、經前臺灣省政府於同年三月六日以八
    五府農水字第一二三一四號公告為水土保持法所稱之山坡地
    ，未經同意，不得擅自墾殖、占用或從事開發、經營或使用
    ，竟未徵得前開山坡地管理機關財政部國有財產局及所有權
    人林明德、林義忠之同意，於九十九年四月三十日上午九時
    許，委由亦有犯意聯絡之乙○○以挖土機在上開如附圖所示
    Ａ、Ｂ、Ｃ部分、面積合計九十六平方公尺之公有及他人山
    坡地，擅自從事堆置土石及開挖整地使用，惟尚未致生水土
    流失，旋於同日下午五時許為警當場查獲，並扣得上開挖土
    機一台。
二、案經臺北縣政府警察局新店分局報請臺灣臺北地方法院檢察
    署檢察官偵查起訴。
    理  由
一、前揭事實，業據被告甲○○及乙○○於本院審理時坦承不諱
    ，核與證人即臺北縣政府農業局承辦人員李岳樺於偵查中證
    述明確，並有臺北縣違規使用山坡地涉及違反水土保持法、
    山坡地保育利用條例案件現場會勘紀錄、現場照片、臺北縣
    政府農業局承辦人員會同水利技師及臺北縣新店地政事務所
    人員到場勘查所製作之會勘紀錄及臺北縣新店地政事務所土
    地複丈成果圖附卷可稽，且有挖土機一台扣案可證；而坐落
    臺北縣新店市○○段湖閃坑小段一一七地號及同小段二０八
    地號土地分屬林明德及林義忠所有，同小段二０六地號土地
    則係中華民國所有，由財政部國有財產局管理，而均經前臺
    灣省政府依山坡地保育利用條例第三條規定劃定、由行政院
    於六十八年十一月二十一日以臺六八經字第一一七０一號函
    核定、經前臺灣省政府於六十九年二月六日以六九府農山字
    第一二０一六六號公告為山坡地保育利用條例所稱之山坡地
    ，並由行政院於八十五年一月十三日以臺八十五農字第０一
    三三五號函核定、經前臺灣省政府於同年三月六日以八五府
    農水字第一二三一四號公告為水土保持法所稱之山坡地，此
    亦有卷附前臺灣省政府公告、行政院函、前臺灣省政府公報
    及土地登記謄本可憑，是就被告等而言，上開土地確屬水土
    保持法所稱之公有及私人山坡地。再按水土保持法第三十二
    條第一項之在公有或私人山坡地內未經同意擅自墾殖、占用
    或從事開發、經營或使用，致生水土流失或毀損水土保持之
    處理與維護設施罪，為實害犯，以發生水土流失或毀損水土
    保持之處理與維護設施之結果為必要，與其他不以實害之發
    生為必要之危險犯不同，如已實施上開犯行，而尚未發生水
    土流失或毀損水土保持之處理與維護設施之結果者，應屬同
    條第四項未遂犯處罰之範疇（最高法院九十年度臺上字第四
    三二五號、九十八年度臺上字第五八一八號判決意旨參照）
    ，本案被告等固共同於九十九年四月三十日在公有及私人山
    坡地，未經同意擅自從事堆積土石及開挖整地使用，惟於施
    作期間並無發生水土流失之實害，且經警於當日會同臺北縣
    政府農業局承辦人員到場勘查結果，亦未發現有何水土流失
    情事，此有臺北縣違規使用山坡地涉及違反水土保持法、山
    坡地保育利用條例案件現場會勘紀錄在卷足參，至證人即臺
    北縣政府農業局承辦人員李岳樺雖於偵查中證稱：「現場邊
    坡遭挖掘，整地面積約一百平方公尺，並將挖起來的土堆置
    邊坡，如下雨會造成土石崩塌，有可能造成水土流失」等語
    ，且其於同年五月三十一日會同水利技師前往現場勘查結果
    ，亦認：「現場確有挖方，且採半挖半填方式，填方置於原
    有斜坡土，且坡度陡峭，目前係裸露狀態，豪大雨時，土石
    有流失之虞」等情，有卷附會勘紀錄可稽，然上開證言及會
    勘結果縱屬無訛，亦僅足證明被告等之犯行有致生水土流失
    之危險，至於是否業已發生水土流失之結果等實害，即被告
    等之行為已否達於既遂之程度，仍有可疑，公訴人復未舉證
    證明本案已「致生水土流失」之具體實害，自應認被告等未
    經同意，擅自在上開山坡地從事堆置土石及開挖整地使用之
    行為並未致生水土流失。綜上所述，本件事證明確，被告等
    犯行均堪認定，應予依法論科。
二、核被告等所為，均係犯水土保持法第三十二條第四項、第一
    項之罪。渠等間就前揭犯行有犯意聯絡及行為分擔，均為共
    同正犯。又渠等雖已著手於犯罪行為之實施，惟尚未致生水
    土流失，為未遂犯，應依刑法第二十五條第二項之規定減輕
    其刑。公訴意旨認被告等所為應論以水土保持法第三十二條
    第一項之既遂犯，尚有誤會，併此敘明。爰審酌被告等無視
    於前開山坡地之所有權人，擅自逕行整地，固破壞自然生態
    環境，然被告甲○○係為種菜、養雞等目的，被告乙○○則
    以駕駛挖土機為業，因受被告甲○○委託，始為此犯行，渠
    等惡性非重，所為又未致生山坡地保育之鉅大危害，犯後復
    坦承犯行，知所悔悟，態度良好等一切情狀，分別量處如主
    文所示之刑，並均諭知易科罰金之折算標準。末查被告等前
    均未曾因故意犯罪受有期徒刑以上刑之宣告，此有卷附臺灣
    高等法院被告前案紀錄表可按，渠等因一時失慮，偶罹刑典
    ，經此罪刑之宣告後，當知所警惕，信無再犯之虞，本院認
    所宣告之刑以暫不執行為適當，爰均併宣告緩刑二年，以啟
    自新。扣案之挖土機一台，既非被告等所有，亦非違禁物，
    自無從宣告沒收，併此敘明。
據上論斷，應依刑事訴訟法第二百七十三條之一第一項、第二百
九十九條第一項前段，水土保持法第三十二條第四項、第一項，
刑法第十一條前段、第二十八條、第二十五條第二項、第四十一
條第一項前段、第七十四條第一項第一款，判決如主文。
本案經檢察官盧慧珊到庭執行職務
中    華    民    國    99    年    8     月    31    日
                  刑事第八庭法  官  陳芃宇
以上正本證明與原本無異。
如不服本判決應於收受送達後10日內向本院提出上訴書狀，並應
敘述具體理由；其未敘述上訴理由者，應於上訴期間屆滿後20日
內向本院補提理由書（均須按他造當事人之人數附繕本）「切勿
逕送上級法院」。
                            書記官  徐鶯尹
中    華    民    國    99    年    9     月    6     日
附錄本案論罪科刑法條全文：
水土保持法第32條
在公有或私人山坡地或國、公有林區或他人私有林區內未經同意
擅自墾殖、占用或從事第8條第1項第2款至第5款之開發、經營或
使用，致生水土流失或毀損水土保持之處理與維護設施者，處6
個月以上5年以下有期徒刑，得併科新台幣60萬元以下罰金。但
其情節輕微，顯可憫恕者，得減輕或免除其刑。
前項情形致釀成災害者，加重其刑至二分之一；因而致人於死者
，處5年以上12年以下有期徒刑，得併科新台幣1百萬元以下罰金
；致重傷者，處3年以上10年以下有期徒刑，得併科新台幣80萬
元以下罰金。
因過失犯第1項之罪致釀成災害者，處1年以下有期徒刑，得併科
新臺幣60萬元以下罰金。
第1項未遂犯罰之。
犯本條之罰者，其墾殖物、工作物、施工材料及所使用之機具沒
收之。

司法院資訊處製作；財團法人民間司法改革基金會備份。
